ACORDAO-COMPLETO-2427516

ACÓRDÃO 360/2022 ATA 7/2022 - PLENÁRIO

VISTOS, relatados e discutidos estes autos de Tomada de Contas Especial decorrente de conversão de relatório de auditoria acerca da aplicação de recursos federais transferidos para atender entes em situação de risco no Estado do Mato Grosso do Sul (Polo de Ponta Porã/MS) , pelo munícipio de Paranhos/MS (Acórdão 2743/2018-TCU-Plenário) .
ACORDAM os Ministros do Tribunal de Contas da União, reunidos em sessão do Plenário, diante das razões expostas pelo relator, em:
9.1. considerar revéis Júlio Cesar de Souza, Apoio Construtora Ltda. ME e Evandro Adão Ferreira Terres, para todos os efeitos, com fundamento no art. 12, § 3º, da Lei 8.443/1992, dando-se prosseguimento ao processo;
9.2. rejeitar as alegações de defesa de Antônio Elson Santana dos Santos;
9.3. julgar irregulares as contas de Júlio Cesar de Souza, Antônio Elson Santana dos Santos, Apoio Construtora Ltda. ME e Evandro Adão Ferreira Terres, com fundamento nos arts. 1º, inciso I, 16, inciso III, "c" e "d", 19 e 23, inciso III, da Lei 8.443/1992, e condená-los, solidariamente, ao pagamento das quantias a seguir especificadas, com a fixação do prazo de quinze dias, a contar da notificação, para que comprove, perante o Tribunal (art. 214, inciso III, alínea "a", do Regimento Interno do TCU) , o recolhimento da dívida à Fundação Nacional de Saúde, atualizada monetariamente e acrescida dos juros de mora, calculados a partir das datas discriminadas, até a data do recolhimento, na forma prevista na legislação em vigor; 
	VALOR ORIGINAL (R$) 
	DATA DA OCORRÊNCIA

	99.041,71
	17/3/2016

	74.967,65
	10/5/2016

	70.548,36
	1/6/2016

	190.319,01
	6/9/2016

9.4. aplicar a Júlio Cesar de Souza, Antônio Elson Santana dos Santos, Apoio Construtora Ltda. ME e Evandro Adão Ferreira Terres, multas individuais previstas no art. 57 da Lei 8.443/92 c/c o art. 267 do RI/TCU, no valor de R$ 120.000,00 (cento e vinte mil reais) , fixando-lhes o prazo de quinze dias, a contar da notificação, para que comprovem, perante o Tribunal (art. 214, III, a, do Regimento Interno do TCU) , o recolhimento das dívidas ao Tesouro Nacional, atualizadas monetariamente desde a data de publicação deste acórdão até a do efetivo recolhimento, se pagas após o vencimento, na forma da legislação em vigor;
9.5. autorizar, desde logo, nos termos do art. 28, inciso II, da Lei 8.443/1992, a cobrança judicial das dívidas, caso não atendida à notificação;
9.6. encaminhar cópia deste acórdão à Fundação Nacional de Saúde, ao Município de Paranhos, aos responsáveis e à Procuradoria da República no Estado do Mato Grosso do Sul, nos termos do § 3º do art. 16 da Lei 8.443/1992, para adoção das medidas que entender cabíveis.

Tomada de contas especial com vistas a apurar irregularidades em convênio que tinha por objeto a execução de obras de implantação de melhorias sanitárias domiciliares em aldeias indígenas, assentamentos e no perímetro urbano do município. Análise das alegações de defesa.

Município de Paranhos - MS.

3. Interessados/Responsáveis:
3.1. Responsáveis: Antônio Elson Santana dos Santos (XXX.150.111-XX); Apoio Construtora Ltda - Me (17.213.324/0001-00); Evandro Adão Ferreira Terres (XXX.406.691-XX); Júlio Cesar de Souza (XXX.428.061-XX)..

13.1. Ministros presentes: Ana Arraes (Presidente), Walton Alencar Rodrigues (Relator), Benjamin Zymler, Bruno Dantas, Jorge Oliveira e Antonio Anastasia.
13.2. Ministros-Substitutos convocados: Augusto Sherman Cavalcanti e Marcos Bemquerer Costa.

WALTON ALENCAR RODRIGUES

Adoto, como relatório, instrução elaborada pela Secretaria de Controle Externo de Tomada de Contas Especial, que contou com a concordância do Ministério Público junto ao TCU: 
INTRODUÇÃO
	Trata-se de tomada de contas especial oriunda de conversão do TC Processo 011.620/2018-8, o qual cuidou de auditoria de conformidade em obras financiadas por recursos federais transferidos a municípios no Estado de Mato Grosso do Sul.
HISTÓRICO 
A referida fiscalização foi apreciada por intermédio do Acórdão 2743/2018-TCU-Plenário (Rel. Min. Walton Alencar Rodrigues) , proferido em sessão de 28/11/2018, nos termos a seguir reproduzidos (peça 1) :
VISTOS, relatados e discutidos os autos que tratam do apartado destinado a apurar a regularidade da aplicação de recursos federais pelo munícipio de Paranhos/MS, que integram o Polo de Ponta Porã/MS, no âmbito da auditoria de conformidade realizada nos Municípios do Estado de Mato Grosso do Sul considerados "em situação de risco"; 
ACORDAM os Ministros do Tribunal de Contas da União, reunidos em Sessão Plenária, em:
9.1. converter, com fundamento no art. 47 da Lei 8.443/1992, o presente processo em tomada de contas especial, observados os procedimentos previstos no art. 41 da Resolução-TCU 259/2014, autorizando a constituição de 3 apartados, para a citação dos responsáveis, de acordo com o cofre credor dos eventuais débitos a serem ressarcidos;
9.2. desconsiderar a personalidade jurídica da Construtora Aurora Eireli EPP, para que a titular da empresa, Rosimar Aparecida Ferreira Vieira e seu administrador, Paulo Barbosa de Araújo, respondam pessoalmente pelos débitos atribuídos à referida empresa; 
9.3. desconsiderar a personalidade jurídica da Apoio Construtora Ltda. ME, para que seu sócio administrador, Evandro Adão Ferreira Terres, responda pessoalmente pelos débitos atribuídos à referida empresa;
9.4. determinar a citação dos responsáveis a seguir arrolados, com fundamento no art. 12, inciso II, da Lei 8.443/1992, para que, no prazo de 15 (quinze) dias, apresentem alegações de defesa e/ou recolham aos cofres do Tesouro Nacional as quantias a seguir indicadas, atualizadas monetariamente a partir da data de ocorrência, até o efetivo recolhimento:
9.4.1 Contrato de Repasse 821.763/2015
9.4.1.1. Responsáveis Solidários: Antônio Elson Santana dos Santos, Júlio César de Souza, Construtora Aurora Eireli EPP, Rosimar Aparecida Ferreira Vieira e Paulo Barbosa de Araújo
	Valor (R$) 
	Data de Ocorrência

	246.550,00
	26/12/2016

9.5. determinar a citação dos responsáveis a seguir arrolados, com fundamento no art. 12, inciso II, da Lei 8.443/1992, para que, no prazo de 15 (quinze) dias, apresentem alegações de defesa e/ou recolham aos cofres da Fundação Nacional de Saúde - FUNASA as quantias a seguir indicadas, atualizadas monetariamente a partir das respectivas datas de ocorrência, até o efetivo recolhimento: 
9.5.1. Convênio 145/2013 (SICONV 796.470) 
9.5.1.1 Responsáveis Solidários: Antônio Elson Santana dos Santos, Júlio César de Souza, Apoio Construtora Ltda. ME e Evandro Adão Ferreira Terres
	Valor (R$) 
	Data de Ocorrência

	99.041,71
	17/3/2016

	74.967,65
	10/5/2016

	70.548,36
	1/6/2016

	190.319,01
	6/9/2016

9.6. determinar a citação dos responsáveis a seguir arrolados, com fundamento no art. 12, inciso II, da Lei 8.443/1992, para que, no prazo de 15 (quinze) dias, apresentem alegações de defesa e/ou recolham aos cofres do Fundo Nacional de Saúde as quantias a seguir indicadas, atualizadas monetariamente a partir das respectivas datas de ocorrência, até o efetivo recolhimento:
9.6.1 Proposta 11864.7130001/13-001
9.6.1.1. Responsáveis Solidários: Margaret Miranda de Oliveira, Aline Regina de Oliveira Lima, Rosimeire Carvaes Bitencourt Barreto, Apoio Construtora Ltda. ME e Evandro Adão Ferreira Terres
	Valor (R$) 
	Data de Ocorrência 

	80.356,56
	26/6/2015

	74.433,61
	24/7/2015

	28.299,50
	17/8/2015

	29.376,96
	27/8/2015

	23.125,44
	16/9/2015

9.6.2. Proposta 11864.7130001/13-003
9.6.2.1. Responsáveis Solidários: Margaret Miranda de Oliveira, Aline Regina de Oliveira Lima, Rosimeire Carvaes Bitencourt Barreto, Apoio Construtora Ltda. ME e Evandro Adão Ferreira Terres
	Valor (R$) 
	Data de Ocorrência

	15.403,50
	31/7/2015

	6.459,33
	24/9/2015

9.6.3. Proposta 11864.7130001/13-004
9.6.3.1 Responsáveis Solidários: Margaret Miranda de Oliveira, Aline Regina de Oliveira Lima, Rosimeire Carvaes Bitencourt Barreto, Apoio Construtora Ltda. ME e Evandro Adão Ferreira Terres 
	Valor (R$) 
	Data de Ocorrência

	15.104,92
	31/7/2015

	5.056,00
	24/9/2015

9.7. autorizar a Secex/MS a expedir as audiências propostas no subitem 173.4, 173.5, do relatório de auditoria;
9.8. determinar à Secex/MS que, em respeito aos princípios do contraditório e da ampla defesa:
9.8.1. nos expedientes de citação a serem endereçados às pessoas físicas de tratam os subitens 9.2 e 9.3 deste acórdão, esclareça a possibilidade de, em sede de preliminar, impugnarem a desconsideração da personalidade jurídica das referidas empresas, bem como indique as razões de fato e de direito que deram ensejo à citação dos mencionados responsáveis, para que possam apresentar as alegações de defesa que julgarem pertinentes e/ou recolherem os débitos que lhes estão sendo imputados;
9.8.2. nos ofícios de citação e de audiência a serem expedidos em razão deste acórdão, sejam devidamente individualizadas as condutas sobre as quais os responsáveis deverão apresentar alegações de defesa ou razões de justificativas;
9.9. cientificar o Ministro de Estado das Cidades e o Ministro da Saúde a respeito da conversão do presente processo em tomada de contas especial, nos termos do art. 198, parágrafo único, do Regimento Interno do TCU;
9.10. dar conhecimento desta decisão e do relatório de auditoria, em especial dos fatos tratados nos itens 103/112, ao Tribunal de Contas de Mato Grosso do Sul e ao Ministério Público de Mato Grosso do Sul, para adoção das providências que julguem pertinentes;
9.11. dar conhecimento desta decisão à Controladoria Regional da União em Mato Grosso do Sul, à Superintendência Regional da Polícia Federal em Mato Grosso do Sul e ao Ministério Público Federal em Mato Grosso do Sul. 
Apuram-se, nos presentes autos, as irregularidades verificadas na execução do Convênio 796.470/2013, o qual tinha por objeto a execução de obras de implantação de melhorias sanitárias domiciliares em aldeias indígenas, assentamentos e no perímetro urbano do Município de Paranhos/MS, sendo as demais transferências indicadas na decisão objeto de apuração nos TCs Processo 041.411/2018-8 (Contrato de Repasse 821.763/2015) e Processo 041.422/2018-0 (Propostas 11864.7130001/13-001, 11864.713001/13-003 e 11864.7130001/13-004) .
Assim, em atendimento ao disposto no subitem 9.5 do Acórdão 2743/2018-TCU-Plenário, as citações a serem realizadas eram aquelas indicadas no relatório de auditoria (parágrafo 173.9 - peça 4, p. 44-47) , a seguir reproduzidas, ressaltando-se que as medidas determinadas nos subitens 9.7 e 9.9 a 9.11 do referido acórdão foram adotadas no TC Processo 011.620/2018-8:
173.9. determinar a citação, de forma solidária, dos responsáveis a seguir arrolados, com fundamento no art. 12, inc. II, da Lei 8.443/92, c/c art. 202, inc. II, do RITCU, para que, no prazo de 15 (quinze) dias, apresentem alegações de defesa e/ou recolham aos cofres da Fundação Nacional de Saúde - FUNASA as quantias abaixo indicadas, atualizadas monetariamente a partir das respectivas datas até o efetivo recolhimento, abatendo-se na oportunidade a quantia eventualmente ressarcida, na forma da legislação em vigor, em decorrência das condutas irregulares a seguir discriminadas:
Convênio 145/2013 (SICONV 796.470) 
	Valor (R$) 
	Data
	Responsáveis Solidários

	99.041,71
	17/3/2016
	Antônio Elson Santana dos Santos, Júlio César de Souza, Apoio Construtora Ltda. ME e Evandro Adão Ferreira Terres 

	74.967,65
	10/5/2016
	
	70.548,36
	1/6/2016
	
	190.319,01
	6/9/2016
	
173.9.1. Júlio César de Souza  (CPF XXX.428.061-XX) , Prefeito do Município de Paranhos (2013-2016) :
a) autorizar a realização de pagamentos à empresa Apoio Construtora Ltda. ME, no âmbito da execução do Contrato 85/2015, o qual tinha por objeto a execução de obra de implantação de 62 (sessenta e duas) unidades de melhorias sanitárias domiciliares (módulos sanitários) em aldeias indígenas, assentamentos e áreas urbanas no município, no período compreendido entre março a setembro/2016, com base em boletins de medição fraudulentos (1ª a 4ª medição) , os quais retrataram a realização de serviços inexecutados, tendo em vista o descompasso observado entre a execução física (26,16%) e a financeira (88,72%) do empreendimento, apurado por ocasião de vistoria realizada pelo órgão concedente em 15/12/2017, em desacordo aos regulares processos de liquidação e pagamento da despesa pública, previstos nos arts. 62 e 63 da Lei 4.320/64, circunstância que propiciou à contratada auferir remuneração sem correspondência com serviços prestados e o consequente desvio dos recursos empregados na obra;
b) utilizar-se de "empresa de fachada" (Apoio Construtora Ltda. ME) para a realização da obra de implantação de 62 (sessenta e duas) unidades de melhorias sanitárias domiciliares (módulos sanitários) , financiada por intermédio do Convênio 145/2013 (SICONV 796.470) , circunstância que rompe o nexo de causalidade entre os recursos repassados e o objeto avençado, mesmo que se encontre executado, consoante jurisprudência desta Corte (Acórdãos 2.675/2012, 2.804/2012 e 2.496/2016, do Plenário, 2.044/2016, da 1ª Câmara, e 5.796/2017, da 2ª Câmara) , tendo em vista os indícios a seguir elencados:
b.1) inexistência física da empresa no atual endereço constante do contrato social;
b.2) utilização de interposta pessoa na administração da pessoa jurídica ("laranja") , devido à incompatibilidade entre as funções exercidas por seu ex-administrador Gerson dos Santos (CPF XXX.694.949-XX) em outras pessoas jurídicas com a atividade econômica supostamente desenvolvida pela empresa;
b.3) quadro insuficiente de empregados registrados em 2016, período de execução do Contrato 85/2015;
b.4) ausência de empregados vinculados à matrícula da obra no Instituto Nacional do Seguro Social - INSS (Matrícula CEI 51.230.95060/73) ;
b.5) existência de Guias de Recolhimento do FGTS e Informações à Previdência Social - GFIPS (sem movimento) vinculadas à obra, nas competências de março a maio/2015, período no qual sequer havia sido iniciado o processo licitatório que acarretou a contratação da referida pessoa jurídica, sem se olvidar de que se tratam de GFIPS sem movimento, ou seja, apresentadas com indicativo de ausência de fato gerador de contribuição previdenciária, nos termos do que disciplina o art. 9° da Instrução Normativa RFB 925/2009, o que indica, portanto, não ter havido prestação de serviço, circunstância que acarreta a inidoneidade dos documentos fiscais emitidos pela contratada;
173.9.2. Antônio Elson Santana dos Santos  (CPF XXX.150.111-XX) , servidor responsável pela fiscalização do Contrato 85/2015: elaborar boletins de medição fraudulentos no âmbito da execução do Contrato 85/2015, o qual tinha por objeto a execução de obra de implantação de 62 (sessenta e duas) unidades de melhorias sanitárias domiciliares (módulos sanitários) em aldeias indígenas, assentamentos e áreas urbanas no município, no período compreendido entre março a setembro/2016 (1ª a 4ª medição) , tendo em vista que tais documentos:
a) retrataram a realização de serviços inexecutados, tendo em vista o descompasso observado entre a execução física (26,16%) e a financeira (88,72%) do empreendimento, apurado por ocasião de vistoria realizada pelo órgão concedente em 15/12/2017, em desacordo aos deveres de fiscalização contratual preconizados no art. 67 da Lei 8.666/93 e aos regulares processos de liquidação e pagamento da despesa pública, previstos nos arts. 62 e 63 da Lei 4.320/64, circunstância que propiciou à contratada auferir remuneração sem correspondência com serviços prestados e o consequente desvio dos recursos empregados na obra;
b) permitiram à empresa contratada ser remunerada por serviços que, a princípio, foram executados por terceiros, circunstância que propiciou o desvio dos recursos empregado na obra, tendo em vista os indícios a seguir discriminados de que a empresa Apoio Construtora Ltda. ME se trata de "empresa de fachada":
b.1) inexistência física da empresa no atual endereço constante do contrato social;
b.2) utilização de interposta pessoa na administração da pessoa jurídica ("laranja") , devido à incompatibilidade entre as funções exercidas por seu ex-administrador Gerson dos Santos (CPF XXX.694.949-XX) em outras pessoas jurídicas com a atividade econômica supostamente desenvolvida pela empresa;
b.3) quadro insuficiente de empregados registrados em 2016, período de execução do Contrato 85/2015;
b.4) ausência de empregados vinculados à matrícula da obra no Instituto Nacional do Seguro Social - INSS (Matrícula CEI 51.230.95060/73) ;
b.5) existência de Guias de Recolhimento do FGTS e Informações à Previdência Social - GFIPS (sem movimento) vinculadas à obra, nas competências de março a maio/2015, período no qual sequer havia sido iniciado o processo licitatório que acarretou a contratação da referida pessoa jurídica, sem se olvidar de que se tratam de GFIPS sem movimento, ou seja, apresentadas com indicativo de ausência de fato gerador de contribuição previdenciária, nos termos do que disciplina o art. 9° da Instrução Normativa RFB 925/2009, o que indica, portanto, não ter havido prestação de serviço, circunstância que acarreta a inidoneidade dos documentos fiscais emitidos pela contratada;
173.9.3. Apoio Construtora Ltda. ME  (CNPJ 17.213.324/0001-00) , pessoa jurídica contratada: concorrer para o cometimento do dano ao erário observado na execução do Contrato 85/2015, o qual tinha por objeto a execução de obra de implantação de 62 (sessenta e duas) unidades de melhorias sanitárias domiciliares (módulos sanitários) em aldeias indígenas, assentamentos e áreas urbanas no município, devido a:
a) ter auferido remuneração sem correspondência com serviços executados no período compreendido entre março a setembro/2016 (1ª a 4ª medição) , tendo em vista o descompasso observado entre a execução física (26,16%) e a financeira (88,72%) do empreendimento, apurado por ocasião de vistoria realizada pelo órgão concedente em 15/12/2017, circunstância que caracteriza o recebimento de benefício indevido, dando azo a sua responsabilização perante o controle externo, nos termos do disposto no art. 16, § 2°, alínea "b", da Lei 8.443/92, c/c art. 209, § 6°, inc. II, do RITCU;
b) tratar-se de empresa instrumentária ("empresa de fachada") , circunstância que rompe o nexo de causalidade entre os recursos repassados e o objeto avençado, mesmo que se encontre executado, consoante jurisprudência desta Corte (Acórdãos 2.675/2012, 2.804/2012 e 2.496/2016, do Plenário, 2.044/2016, da 1ª Câmara, e 5.796/2017, da 2ª Câmara) , tendo em vista os indícios a seguir elencados:
b.1) inexistência física da empresa no atual endereço constante do contrato social;
b.2) utilização de interposta pessoa na administração da pessoa jurídica ("laranja") , devido à incompatibilidade entre as funções exercidas por seu ex-administrador Gerson dos Santos (CPF XXX.694.949-XX) em outras pessoas jurídicas com a atividade econômica supostamente desenvolvida pela empresa;
b.3) quadro insuficiente de empregados registrados em 2016, período de execução do Contrato 85/2015;
b.4) ausência de empregados vinculados à matrícula da obra no Instituto Nacional do Seguro Social - INSS (Matrícula CEI 51.230.95060/73) ;
b.5) existência de Guias de Recolhimento do FGTS e Informações à Previdência Social - GFIPS (sem movimento) vinculadas à obra, nas competências de março a maio/2015, período no qual sequer havia sido iniciado o processo licitatório que acarretou a contratação da referida pessoa jurídica, sem se olvidar de que se tratam de GFIPS sem movimento, ou seja, apresentadas com indicativo de ausência de fato gerador de contribuição previdenciária, nos termos do que disciplina o art. 9° da Instrução Normativa RFB 925/2009, o que indica, portanto, não ter havido prestação de serviço, circunstância que acarreta a inidoneidade dos documentos fiscais emitidos pela contratada;
173.9.4. Evandro Adão Ferreira Terres  (CPF XXX.406.691-XX) , sócio-administrador da pessoa jurídica: abusar da personalidade jurídica da empresa Apoio Construtora Ltda. ME, desviando sua finalidade para fins ilícitos (fraudar a execução da Tomada de Preços 6/2015 e do Contrato 85/2015) , nos termos do disposto no art. 50 do Código Civil, tendo em vista os indícios a seguir elencados de que a pessoa jurídica por ele administrada se trata de empresa instrumentária ("empresa de fachada") , circunstância que rompe o nexo de causalidade entre os recursos repassados e o objeto avençado, mesmo que se encontre executado, consoante jurisprudência desta Corte (Acórdãos 2.675/2012, 2.804/2012 e 2.496/2016, do Plenário, 2.044/2016, da 1ª Câmara, e 5.796/2017, da 2ª Câmara) :	
a) inexistência física da empresa no atual endereço constante do contrato social;
b) utilização de interposta pessoa na administração da pessoa jurídica ("laranja") , devido à incompatibilidade entre as funções exercidas por seu ex-administrador Gerson dos Santos (CPF XXX.694.949-XX) em outras pessoas jurídicas com a atividade econômica supostamente desenvolvida pela empresa;
c) quadro insuficiente de empregados registrados em 2016, período de execução do Contrato 85/2015;
d) ausência de empregados vinculados à matrícula da obra no Instituto Nacional do Seguro Social - INSS (Matrícula CEI 51.230.95060/73) ;
e) existência de Guias de Recolhimento do FGTS e Informações à Previdência Social - GFIPS (sem movimento) vinculadas à obra, nas competências de março a maio/2015, período no qual sequer havia sido iniciado o processo licitatório que acarretou a contratação da referida pessoa jurídica, sem se olvidar de que se tratam de GFIPS sem movimento, ou seja, apresentadas com indicativo de ausência de fato gerador de contribuição previdenciária, nos termos do que disciplina o art. 9° da Instrução Normativa RFB 925/2009, o que indica, portanto, não ter havido prestação de serviço, circunstância que acarreta a inidoneidade dos documentos fiscais emitidos pela contratada;
Em cumprimento ao pronunciamento da unidade (peça 73) , foram promovidas as citações dos responsáveis, conforme quadro a seguir:
	Responsável
	Citação
	Recebimento
	Origem do endereço

	Apoio Construtora Ltda. - Me
	Edital 267/2020 (peça 92) 
	Peça 93
	---

	Evandro Adão Ferreira Terres
	Ofício 1142/2018 (peça 76) 
	Peça 81
	Base de dados da Receita Federal (peça 74, p. 4) 

	Júlio Cesar de Souza
	Ofício 1139/2018 (peça 75) 
	Peça 82
	Base de dados da Receita Federal (peça 74, p. 1) 

	Antônio Elson Santana dos Santos
	Ofício 1140/2018 (peça 77) 
	Peça 79
	Base de dados da Receita Federal (peça 74, p. 2) 

	Tentativas de citação sem sucesso

	Apoio Construtora Ltda. - Me
	Ofício 1141/2018 (peça 78) 
	Peça 80 ("Mudou-se") 
	Endereço constante da Base de dados da Receita Federal (peça 91) 

	Apoio Construtora Ltda. - Me
	Ofício 0016/2019 (peça 78) 
	Peça 87
	Base de dados da Receita Federal - endereço do representante legal (peça 74, p. 4) 

O responsável Antônio Elson Santana dos Santos compareceu aos autos, solicitou prorrogação de prazo (peça 85) , concedida por meio do despacho de peça 86, e apresentou as alegações de defesa de peça 90.
Transcorrido o prazo regimental fixado, os responsáveis Apoio Construtora Ltda. ME, Júlio Cesar de Souza e Evandro Adão Ferreira Terres permaneceram silentes, não apresentando defesa. Operam-se, portanto, para os referidos responsáveis, os efeitos da revelia, dando-se prosseguimento ao processo, nos termos do art. 12, §3º, da Lei 8.443/1992.
EXAME TÉCNICO
Preliminarmente, cumpre tecer breves considerações sobre a forma como são realizadas as comunicações processuais no TCU. A esse respeito, destacam-se o art. 179, do Regimento Interno do TCU (Resolução 155, de 4/12/2002) e os arts. 3º e 4º, inciso III, § 1º, da Resolução TCU 170, de 30 de junho de 2004, in verbis:
Resolução 155/2002 (Regimento Interno) :
Art. 179. A citação, a audiência ou a notificação, bem como a comunicação de diligência, far se-ão:
I - mediante ciência da parte, efetivada por servidor designado, por meio eletrônico, fac-símile, telegrama ou qualquer outra forma, desde que fique confirmada inequivocamente a entrega da comunicação ao destinatário;
II - mediante carta registrada, com aviso de recebimento que comprove a entrega no endereço do destinatário;
III - por edital publicado no Diário Oficial da União, quando o seu destinatário não for localizado
 (...) 
Resolução TCU 170/2004:
Art. 3º As comunicações serão encaminhadas aos seus destinatários por meio de:
I - correio eletrônico, fac-símile ou telegrama;
II - servidor designado;
III - carta registrada, com aviso de recebimento;
IV - edital publicado no Diário Oficial da União, quando o seu destinatário não for localizado, nas hipóteses em que seja necessário o exercício de defesa".
 (...) 
Art. 4º. Consideram-se entregues as comunicações:
I - efetivadas conforme disposto nos incisos I e II do artigo anterior, mediante confirmação da ciência do destinatário;
II - realizadas na forma prevista no inciso III do artigo anterior, com o retorno do aviso de recebimento, entregue comprovadamente no endereço do destinatário;
III - na data de publicação do edital no Diário Oficial da União, quando realizadas na forma prevista no inciso IV do artigo anterior.
§ 1º O endereço do destinatário deverá ser previamente confirmado mediante consulta aos sistemas disponíveis ao Tribunal ou a outros meios de informação, a qual deverá ser juntada ao respectivo processo.
Portanto, a validade da citação via postal não depende de que o aviso de recebimento seja assinado pelo próprio destinatário da comunicação, o que dispensa, no caso em tela, a entrega do AR em "mãos próprias". A exigência da norma é no sentido de o Tribunal verificar se a correspondência foi entregue no endereço correto, residindo aqui a necessidade de certeza inequívoca. 
Não é outra a orientação da jurisprudência do TCU, conforme se verifica nos julgados a seguir transcritos:
São válidas as comunicações processuais entregues, mediante carta registrada, no endereço correto do responsável, não havendo necessidade de que o recebimento seja feito por ele próprio (Acórdão 3648/2013-TCU-Segunda Câmara, Relator Ministro José Jorge) ;
É prescindível a entrega pessoal das comunicações pelo TCU, razão pela qual não há necessidade de que o aviso de recebimento seja assinado pelo próprio destinatário. Entregando se a correspondência no endereço correto do destinatário, presume-se o recebimento da citação. (Acórdão 1019/2008-TCU-Plenário, Relator Ministro Benjamin Zymler) ;
As comunicações do TCU, inclusive as citações, deverão ser realizadas mediante Aviso de Recebimento - AR, via Empresa Brasileira de Correios e Telégrafos, bastando para sua validade que se demonstre que a correspondência foi entregue no endereço correto. (Acórdão 1526/2007-TCU-Plenário, Relator Ministro Aroldo Cedraz) .
A validade do critério de comunicação processual do TCU foi referendada pelo Supremo Tribunal Federal, nos termos do julgamento do MS-AgR 25.816/DF, por meio do qual se afirmou a desnecessidade da ciência pessoal do interessado, entendendo-se suficiente a comprovação da entrega do "AR" no endereço do destinatário:
EMENTA: AGRAVO REGIMENTAL. MANDADO DE SEGURANÇA. DESNECESSIDADE DE INTIMAÇÃO PESSOAL DAS DECISÕES DO TRIBUNAL DE CONTAS DA UNIÃO. ART. 179 DO REGIMENTO INTERNO DO TCU. INTIMAÇÃO DO ATO IMPUGNADO POR CARTA REGISTRADA, INICIADO O PRAZO DO ART. 18 DA LEI nº 1.533/51 DA DATA CONSTANTE DO AVISO DE RECEBIMENTO. DECADÊNCIA RECONHECIDA. AGRAVO IMPROVIDO.
O envio de carta registrada com aviso de recebimento está expressamente enumerado entre os meios de comunicação de que dispõe o Tribunal de Contas da União para proceder às suas intimações.
O inciso II do art. 179 do Regimento Interno do TCU é claro ao exigir apenas a comprovação da entrega no endereço do destinatário, bastando o aviso de recebimento simples.
No caso em apreço as citações são válidas. Os responsáveis Júlio Cesar de Souza e Evandro Adão Ferreira Terres foram citados nos endereços constantes da base de dados da Receita Federal, havendo efetivo recebimento, conforme demonstrado no quadro do item 5. Quanto à empresa Apoio Construtora Ltda. - Me, sua citação por edital foi precedida de tentativas de citá-la no próprio endereço e no de seu representante legal, ambos constantes da base de dados da Receita Federal. Ressalte-se que a citação endereçada ao representante da empresa (peça 78) foi devidamente recebida (peça 87) . Não obstante, não resultou em seu comparecimento aos autos.
Quanto ao mérito, nos processos do TCU, a revelia não conduz à presunção de que seriam verdadeiras todas as imputações levantadas contra os responsáveis, diferentemente do que ocorre no processo civil, em que a revelia do réu opera a presunção da verdade dos fatos narrados pelo autor. Dessa forma, a avaliação da responsabilidade dos agentes não pode prescindir da prova existente no processo ou para ele carreada. 
Ao não apresentar sua defesa, os responsáveis deixaram de produzir prova quanto à regularidade da aplicação dos recursos do convênio, em afronta às normas que impõem aos jurisdicionados a obrigação legal de, sempre que demandados pelos órgãos de controle, apresentarem os documentos que demonstrem a correta utilização das verbas públicas, a exemplo do contido no art. 93 do Decreto-Lei 200/67: "Quem quer que utilize dinheiros públicos terá de justificar seu bom e regular emprego na conformidade das leis, regulamentos e normas emanadas das autoridades administrativas competentes." 
Considerando o princípio da verdade real que rege a atuação desta Corte, ainda que as alegações de defesa não tenham sido apresentadas pelo responsável, a revelia não afasta a obrigatoriedade da análise dos elementos probatórios disponíveis nos autos, conforme reiterados acórdãos do Tribunal (Acórdão 163/2015-TCU-Segunda Câmara, Rel.  Min. Subst. André de Carvalho; 2.685/2015 - 2ª Câmara, Rel. Min. Raimundo Carreiro; 2.801/2015 - 1ª Câmara, Rel. Min. Walton Alencar Rodrigues; 4.340/2015 - 1ª Câmara, Rel. Min. Subst. Weder de Oliveira e 5.537/2015 - 1ª Câmara, Rel. Min. Subst. Weder de Oliveira) . Assim, procurou-se buscar, em manifestações dos responsáveis, se havia argumentos que pudessem ser aproveitados em seu favor.	
Reexaminando os autos, verifica-se que os responsáveis não foram notificados durante os trabalhos de campo da equipe de fiscalização. Assim, não encontramos nenhum outro argumento nos autos, ou nas alegações de defesa do Sr. Antônio Elson Santana dos Santos (itens 21 a 43) , que possa vir a ser analisado e posteriormente utilizado para afastar as irregularidades apontadas. 
Vale ressaltar que a pretensão punitiva do TCU, conforme Acórdão 1441/2016-TCU-Plenário, que uniformizou a jurisprudência acerca dessa questão, subordina-se ao prazo geral de prescrição indicado no art. 205 do Código Civil, que é de 10 anos, contado da data de ocorrência da irregularidade sancionada, nos termos do art. 189 do Código Civil, sendo este prazo interrompido pelo ato que ordenar a citação, a audiência ou a oitiva do responsável. No caso em exame, os pagamento indevidos por serviços não executados ocorreram no decorrer de 2016, conforme constou das citações. Tendo sido o ato de ordenação da citação assinado em 6/12/2018 (peça 73) , não houve o decurso de prazo superior a 10 anos. Portanto, não ocorreu a prescrição da pretensão punitiva.
Em se tratando de processo em que as partes interessadas não se manifestaram acerca das irregularidades imputadas, não há elementos para que se possa efetivamente aferir e reconhecer a ocorrência de boa-fé na conduta dos responsáveis ou de quaisquer outros excludentes de culpabilidade, podendo o Tribunal, desde logo, proferir o julgamento de mérito pela irregularidade das contas, nos termos dos §§ 2º e 6º do art. 202 do Regimento Interno do TCU. (Acórdão 133/2015-TCU-Primeira Câmara, Rel. Min. Bruno Dantas; 2.455/2015 - 1ª Câmara, Rel. Min. Bruno Dantas; 3.604/2015 - 1ª Câmara, Rel. Min. Bruno Dantas; 5.070/2015 - 2ª Câmara, Rel. Min. Subst. André de Carvalho e 2.424/2015 - Plenário, Rel. Min. Benjamin Zymler) .
Dessa forma, os responsáveis Júlio Cesar de Souza, Apoio Construtora Ltda. ME e Evandro Adão Ferreira Terres devem ser considerados revéis, nos termos do art. 12, §3º, da Lei 8.443/1992.
Passamos a analisar as alegações de defesa apresentadas pelo responsável Antônio Elson Santana dos Santos (peça 90) .
EXAME TÉCNICO
Argumentos: de início, registra o responsável que a irregularidade para o qual foi citado trata de suposta empresa instrumentária para a execução do objeto do Contrato 85/2015, ao passo que a conduta a ele atribuída foi a de elaborar boletim de medição fraudulento, incluindo-se neste a realização de serviços não executados.
Informa que não recebeu, à época das obras, qualquer alerta do TCU ou de qualquer outro órgão de fiscalização acerca dos indícios envolvendo a empresa ou o processo licitatório. Houvesse sido alertado, teria sobrestado os pagamentos e as obras. Reforça que não lhe cumpria qualquer ato decisório a não ser executar suas funções de fiscal, que resultou nos boletins de medição.
Alega que todos os boletins de medição somente foram pagos após a realização de fiscalização por parte da Funasa, que atestou não só a realização da obra mas de cada medição. Sustenta ainda que as etapas medidas e atestadas das obras foram efetivamente executadas, não havendo qualquer fraude ou dano ao erário.
Sustenta que por não ter participado dos atos decisórios de escolha do fornecedor e do processo licitatório, por não ter autorizado a execução do contrato e por não ter sido alertado ou avisado pelos órgãos de fiscalização sobre indícios envolvendo empresa fraudulenta, não deve figurar como responsável na presente tomada de contas especial. Entende ainda que não há nexo de causalidade entre o evento danoso e sua conduta, uma vez que agiu nos exatos termos do seu compromisso, não havendo dano ao erário.
Informa que a existência no processo licitatório da documentação referente à regularidade fiscal e previdenciária (certidões municipais, estaduais e federais) e do registro da empresa e de seus responsáveis técnicos no Conselho Regional de Engenharia e Agronomia de Mato Grosso do Sul, documentos estes portadores de fé pública, denota que tenha agido com boa-fé, o que lhe daria o albergue das excludentes de culpabilidade e ilicitude.
Por último, discorre sobre a ausência de dolo na sua conduta, reproduzindo alguns julgados do STF e STJ, para inferir pela ausência de má-fé nos atos praticados.
Ao fim, requer o acolhimento de seus argumentos por considerar que agiu de boa-fé e sem dolo específico, não havendo qualquer prejuízo ao erário. Juntou à defesa cópia do alvará de localização e funcionamento da empresa Apoio Construtora Ltda, datado de 8/4/2015, de extratos do convênio e do boletim de medição relativo ao Contrato 85/2015, sem nenhuma assinatura (peça 90, p. 10-18) .
Análise: diferentemente do que alega o responsável, a irregularidade a ele atribuída foi a elaboração de boletim de medição fraudulento, no âmbito da execução do Contrato 85/2015. 
Restou comprovado pela equipe de fiscalização que os boletins de medição assinados pelo responsável (peças 96 a 98) retrataram a realização de serviços não executados, tendo em vista o descompasso observado entre a execução física (26,16%) e a financeira (88,72%) do empreendimento, apurado por ocasião de vistoria realizada pela Funasa em 15/12/2017. Assim, sua conduta propiciou que a empresa contratada auferisse remuneração sem correspondência com serviços prestados, sendo fundamental para o desvio dos recursos do convênio.
Note-se que a reprovabilidade de sua conduta não está centrada no fato de a empresa contratada para a execução dos serviços ser ou não uma "empresa fantasma", mas sim, no fato de ter atestado uma execução de serviços fictícia, que não ocorreu, portanto, fraudulenta. Se as obras estavam 26,16% executadas, não poderia o responsável tê-la atestado em percentual de 88,72%, que denota proximidade com sua conclusão física, a menos que assim desejasse o responsável agir, com intenções outras, em desacordo com suas obrigações previstas no art. 67 da Lei 8.666/93 e nos arts. 62 e 63 da Lei 4.320/64.
Para melhor compreensão da dinâmica dos fatos relacionados à execução do Contrato 85/2015, vale reproduzir o que constou do Relatório de Auditoria (peça 4, p. 17-19) :
Contrato 85/2015 (implantação de melhorias sanitárias domiciliares) 
68.	 O instrumento contratual foi formalizado em 23/7/2015, com a empresa Apoio Construtora Ltda. ME, no valor de R$ 516.133,53 (quinhentos e dezesseis mil, cento e trinta e três reais e cinquenta e três centavos) , com vigência de 120 (cento e vinte) dias contados a partir da emissão da ordem de serviço, expedida em 3/8/2015, a qual foi objeto de duas prorrogações, sendo a mais recente formalizada em 1/12/2016, modificando para 2/12/2017 o término da relação contratual, não tendo havido nova prorrogação.
69.	 Entre março e setembro/2016 foram faturadas quatro medições, importando em pagamentos de R$ 457.924,55 (quatrocentos e cinquenta e sete mil, novecentos e vinte e quatro reais e cinquenta e cinco centavos) à contratada, montante equivalente a 88,72% do valor do contrato, cuja execução financeira é a seguir apresentada:
Tabela 3 - Execução financeira Contrato 85/2015
	Medição
	Período
	Valor (R$) 
	Data Pgto.
	Acumulado (R$) 
	Execução Financeira (%) 

	1ª
	3/8/2015 a 3/3/2016
	122.089,36
	17/3/2016
	122.089,36
	23,65

	2ª
	3/3 a 25/4/2016
	74.967,65
	10/5/2016
	197.057,01
	38,18

	3ª
	25/4 a 31/5/2016
	70.548,36
	1/6/2016
	267.605,37
	51,85

	4ª
	31/5 a 2/9/2016
	190.319,01
	6/9/2016
	457.924,55
	88,72

Fonte: Sistema de Convênios - SICONV (Ministério do Planejamento, Desenvolvimento e Gestão) e processo administrativo.
70.	 No caso, observou-se que todos pagamentos ocorreram em 2016, último ano da administração do ex-Prefeito Júlio César de Souza, sendo os boletins de medição que a eles deram amparo subscritos por Antônio Elson Santana dos Santos, servidor responsável pela fiscalização da obra. Registre-se que, por ocasião de vistoria realizada em outubro/2017, constatou-se não ter havido execução de novos serviços após a transição da gestão. 
71.	 A partir do exame da execução financeira do contrato identificou-se indício de descompasso entre a execução física e a financeira do empreendimento. No caso, a primeira parcela dos recursos conveniados foi creditada na conta específica do ajuste em 2/3/2016, sendo, no dia seguinte, elaborado boletim de medição pelo servidor responsável pela fiscalização da obra, mediante o qual atestou a execução de serviços equivalentes a 23,65% do valor contratado, os quais, a princípio, teriam sido realizados em um único dia.
72.	 Nesse sentido, embora a ordem de serviço tenha sido expedida em agosto/2015, não se apresenta razoável considerar que a contratada estivesse mobilizada por mais de oito meses (agosto/2015-março/2016) sem receber qualquer remuneração, de forma a justificar tal pagamento, o qual, em última análise, não guardaria correspondência com serviços prestados. 
73.	 Outrossim, observa-se relação de equivalência entre o valor do repasse e o da primeira medição. Com efeito, o valor da medição (R$ 122.089,36) corresponde a, praticamente, metade do montante repassado (R$ 245.000,00) .
74.	 Corroborando os indícios de que os pagamentos efetuados à empresa contratada não guardaram correspondência com serviços executados, vistoria recente realizada pelo órgão concedente (FUNASA) , em 15/12/2017, identificou que os serviços executados equivalem, em termos financeiros, a R$ 135.019,09 (cento e trinta e cinco mil, dezenove reais e nove centavos) , montante correspondente a 26,16% do valor do contrato, em claro descompasso aos pagamentos realizados, os quais, após o faturamento da quarta medição, ocorrido em 6/9/2016, totalizaram R$ 457.924,55 (quatrocentos e cinquenta e sete mil, novecentos e vinte e quatro reais e cinquenta e cinco centavos) , o que equivale a 88,72% do montante contratado.
75.	 Inclusive, chama a atenção no referido relatório, excerto no qual se assevera que "... O Arq. Antônio também nos informou que nada foi feito pela Empresa Contratada após a Liberação da 2a Parcela pela FUNASA (Visita realizada pelo Arq. Sidney) e que nada foi feito no Assentamento São José de Jatobá e que os conjuntos (sic) sanitário do Distrito de Taquapiri estavam em sua maioria inacabados pela Empresa Contratada".
76.	 No caso, considerando que a segunda parcela dos recursos conveniados foi creditada na conta específica do ajuste em 25/8/2016 e que, segundo o próprio servidor responsável pela fiscalização da obra, nenhum outro serviço teria sido realizado após tal ocorrência, identifica-se que a quarta medição da obra, cujo respectivo boletim foi formalizado em 2/9/2016, e que importou em pagamento de R$ 190.319,01 (cento e noventa mil, trezentos e dezenove reais e um centavo) à contratada, não guardou correspondência com qualquer serviço prestado.
77. Registre-se, por oportuno, que o próprio servidor responsável pela fiscalização contratual, Antônio Elson Santana dos Santos, formalizou o boletim de medição que deu amparo ao pagamento em epígrafe e, posteriormente, por ocasião da vistoria realizada pelo órgão concedente, admitiu que não houve prestação de serviço que justificasse tal pagamento.
78.	 Portanto, considerando que em vistoria realizada em 15/12/2017, pelo órgão concedente, foi constatada a execução física de serviços equivalentes a 26,16% do contrato, o qual corresponde, em termos financeiros, a R$ 135.019,09 (cento e trinta e cinco mil, dezenove reais e nove centavos) , identifica-se ter sido a contratada remunerada a maior em R$ 322.905,46 (trezentos e vinte e dois mil, novecentos e cinco reais e quarenta e seis centavos) , montante oriundo da diferença entre a execução física e a financeira do ajuste, equivalente a 88,72% do valor contratado, a qual corresponde, em termos financeiros, a R$ 457.924,55 (quatrocentos e cinquenta e sete mil, novecentos e vinte e quatro reais e cinquenta e cinco centavos) .
79.	 Não obstante, ainda que parcela da obra tenha sido realizada, não há elementos que vinculem os serviços executados à empresa contratada.
80. No caso, a partir de informações fiscais fornecidas pela Secretaria da Receita Federal, não se identificou registro de empregados vinculados à matrícula da obra no INSS (Matrícula CEI 51.230.95060/73) , tampouco dos respectivos recolhimentos de encargos sociais incidentes sobre a suposta prestação de serviço. Nesse sentido, expediente datado de 20/12/2017 esclarece que:
De acordo com os dados dos sistemas cadastrais da RFB, a matrícula CEI: 51.230.95060/73, cujo nome é APOIO CONSTRUTORA LTDA ME/OBRA PARANHOS-FNS, encontra-se vinculada à empresa APOIO CONSTRUTORA LTDA ME, CNPJ 17.213.324/0001-00 e refere-se à "Construção de Banheiro", com área registrada de 182,28 m².
Endereço da obra: Avenida Airton Sena, 1500, centro, Paranhos/MS, CEP 79.925-000.
Referida matrícula está ativa desde a data do início da obra em 3/08/2015.
Há somente três GFIP's (SEM MOVIMENTO) enviadas para a CEI nas competências 03/2015 a 05/2015.
81.	 Como se observa, a data de abertura da matrícula da obra coincide com a data de expedição da ordem de serviço, no caso, 3/8/2015. Contudo, as únicas GFIPS vinculadas ao empreendimento referem-se às competências de março a maio/2015, período no qual sequer havia sido iniciado o processo licitatório que acarretou a contratação da referida pessoa jurídica, sem se olvidar de que se tratam de GFIPS sem movimento, ou seja, apresentadas com indicativo de ausência de fato gerador de contribuição previdenciária, nos termos do que disciplina o art. 9° da Instrução Normativa RFB 925/2009:
Art. 9°. Para fins do disposto no § 9° do art. 32 da Lei n° 8.212, de 1991, inexistindo fatos geradores de contribuição previdenciária, o sujeito passivo deverá apresentar GFIP com indicativo de ausência de fato gerador - GFIP sem movimento - na primeira competência da ausência de fatos geradores, dispensando-se a sua transmissão para as competências subsequentes até a ocorrência de fatos geradores de contribuição previdenciária.
82.	 Ora, se as GFIPS em questão indicam não ter havido fato gerador de contribuição previdenciária, inexistiu prestação de serviço, circunstância que acarreta a inidoneidade dos documentos fiscais emitidos pela contratada.
83.	 Nessas condições, ainda que parcela do objeto contratado junto à empresa Apoio Construtora Ltda. ME tenha sido executada, considera-se indevida a totalidade dos pagamentos a ela direcionados, no montante de R$ 457.924,55 (quatrocentos e cinquenta e sete mil, novecentos e vinte e quatro reais e cinquenta e cinco centavos) .
84.	 Registre-se que a vigência do convênio que financiava o empreendimento expirou em 28/3/2018, sendo seguro afirmar que o investimento realizado não atingiu os benefícios almejados e não proporcionou qualquer benefício àqueles que deveriam ter sido contemplados com a implantação dos módulos sanitários (moradores de aldeias indígenas, assentamentos e áreas urbanas do município) .
Percebe-se que em nenhum momento de sua defesa o responsável contesta a afirmação de que tenha atestado a realização de serviços não executados. Tergiversa, afirmando que os serviços foram realizados, sem, contudo, admitir que o foram em absoluto descompasso com a real execução física do objeto.
De qualquer maneira, conforme bem registrado no Relatório de Auditoria, acima reproduzido, as circunstâncias envolvendo a execução contratual indicam claramente a impossibilidade de sustentar eventual nexo de causalidade entre as despesas incorridas e o objeto executado.
Registre-se semelhante irregularidade cometida pelo responsável, conforme achados da execução do Contrato 55/2016 (obras de recapeamento) , tendo a equipe de auditoria relatado o seguinte (peça 4, p. 48) :
48.	 Em 12/12/2016, ou seja, após 11 (onze) dias do suposto início da execução dos serviços, foi formalizado o primeiro boletim de medição da obra, o qual indicava a execução de serviços correspondentes a R$ 254.542,68 (duzentos e cinquenta e quatro mil, quinhentos e quarenta e dois reais e sessenta e oito centavos) , equivalente a 47,12% do valor contratado, os quais foram faturados por intermédio de documento fiscal emitido em 20/12/2016, pago em 26/12/2016, ou seja, ao término da gestão de responsabilidade do então Prefeito Júlio César de Souza.
49.	 Chama a atenção a circunstância de o boletim de medição que deu amparo ao pagamento em epígrafe ter sido subscrito, exclusivamente, por representante do contratante, no caso, Antônio Elson Santana dos Santos (CPF XXX.150.111-XX) , servidor responsável pela fiscalização do empreendimento.
50.	 Portanto, observa-se que em menos de duas semanas após o suposto início da execução do empreendimento já teria sido faturado o equivalente a praticamente metade do valor contratado, configurando indício claro de descompasso entre a execução física e a financeira da obra, cujo cronograma de execução previa um prazo de quatro meses para execução dos serviços, conforme comentado anteriormente.
51. Corroborando o indício de que o pagamento em questão não guardou correspondência com serviços executados, convém salientar que, em expediente datado de 27/4/2017, o atual mandatário municipal, Dirceu Bettoni (CPF XXX.593.271-XX) , fez constar, entre outras, as seguintes informações a respeito do empreendimento em epígrafe (destaque acrescido) :
Porcentual pago: 47,13% - Obs: 0,00% executado (...) 
Situação da obra: paralisada, motivo: após nova gestão não apareceu ninguém responsável pela obra.
52.	 Constata-se, portanto, a partir das informações prestadas pela atual gestão municipal, corroboradas pelos documentos ora em exame, a ocorrência de pagamento por serviços que, à época, não haviam sido executados, culminando no posterior abandono do empreendimento. Inclusive, observou-se no Sistema de Convênios (SICONV) , gerenciado pelo Ministério do Planejamento, Desenvolvimento e Gestão, que a gestão municipal responsável pelo pagamento em questão sequer se preocupou em proceder às retenções tributárias incidentes sobre a suposta prestação de serviço, as quais somente vieram a ser recolhidas aos cofres municipais em 25/5/2017. 
A alegação que todos os boletins de medição haviam sido pagos após a realização de fiscalização por parte da Funasa, que teria atestado a realização da obra e suas respectivas medições, não pode prosperar. A Funasa, na qualidade de concedente dos recursos, atua dentro dos limites previstos na legislação e no convênio celebrado, dentre os quais não se insere a atestação de obras e de boletins de medições, que são responsabilidades exclusivas de seus executores locais. Nesse sentido, sua atuação está  restrita à fiscalização da execução do objeto e não das obras propriamente dita, conforme art. 65 da Portaria Interministerial 507/2011, à época vigente:
Art. 65. A execução será acompanhada e fiscalizada de forma a garantir a regularidade dos atos praticados e a plena execução do objeto, respondendo o convenente pelos danos causados a terceiros, decorrentes de culpa ou dolo na execução do convênio.
Por outro lado, a execução e fiscalização das obras contratadas está a cargo do gestor municipal e de seus auxiliares, dentre os quais destaca-se a figura do fiscal das obras, conforme art. 6º, inciso IV, da citada portaria:
Art. 6º Ao convenente compete:
 (...) 
IV - executar e fiscalizar os trabalhos necessários à consecução do objeto pactuado no convênio, observando prazos e custos, designando profissional habilitado no local da intervenção com a respectiva Anotação de Responsabilidade Técnica - ART;
Portanto, a Funasa não atesta obras ou medições executadas pelos convenentes, sendo infundada a alegação do responsável.
Quanto à ausência de alertas sobre os indícios de irregularidades na constituição e regular funcionamento da contratada, em nada contribuiu com a conduta faltosa do responsável, posto que houve o ânimo de fraudar a execução contratual, emitindo-se boletim de medição fraudulento. Ademais, o conhecimento das irregularidades envolvendo a contratada somente se tornaram possíveis durante a fiscalização realizada pelo Tribunal, iniciada em 25/7/2017.
De igual forma, é irrelevante a existência no processo licitatório da documentação referente à regularidade fiscal e previdenciária e o registro da empresa no Conselho Regional de Engenharia e Agronomia de Mato Grosso do Sul, como prova que tenha agido com boa-fé, para recorrer às excludentes de culpabilidade e ilicitude.
Acerca da alegada ausência de dolo e má-fé, cumpre esclarecer que a responsabilidade dos jurisdicionados perante o Tribunal é de natureza subjetiva, caracterizada mediante a presença de simples culpa stricto sensu, sendo desnecessária a caracterização de conduta dolosa ou má-fé do gestor para que este seja responsabilizado. Desse modo, é suficiente a quantificação do dano, a identificação da conduta do responsável que caracterize sua culpa, seja por imprudência, imperícia ou negligência, e a demonstração do nexo de causalidade entre a conduta culposa e a irregularidade que ocasionou o dano ao erário (Acórdão 635/2017-TCU-Plenário, Rel. Min. Aroldo Cedraz) 
No mesmo sentido são os Acórdão 2420/2015-TCU-Plenário, Rel. Min. Benjamin Zymler, 2781/2019 - Plenário, Rel. Min. Benjamin Zymler, 5297/2013 - 1ª Câmara, Rel. Min. José Mucio Monteiro, 6660/2015 - 2ª Câmara - Rel. Min. Augusto Nardes.
Registre-se, por último, que os julgados do STF e STJ, reproduzidos na defesa do responsável, dizem respeito à necessidade da presença de dolo para tipificação de crimes previstos no art. 89, da Lei 8.666/1993, nada tangenciando as circunstâncias e os fatos tratados nesta tomada de contas especial.
Conclusão: os argumentos apresentados pelo responsável não foram suficientes para elidir a irregularidade apontada. Sua conduta foi essencial para a configuração do dano ao erário, uma vez que fraudou a etapa da liquidação da despesa, também verificada no Contrato 55/2016, etapa essa prévia e necessária à execução do pagamento, que foi realizado ilegalmente à contratada, uma vez que não refletia os percentuais efetivos de execução das obras. Dessa forma, suas alegações de defesa devem ser rejeitadas.
CONCLUSÃO
Em face da análise promovida na seção "exame técnico", restou demonstrado que os argumentos apresentados pelo Sr. Antônio Elson Santana dos Santos não foram suficientes para elidir a irregularidade referente à elaboração fraudulenta de boletim de medição das obras objeto do Contrato 85/2016, devendo-se rejeitar suas alegações de defesa.
Com efeito, em função da revelia dos demais responsáveis, não foi possível sanear as irregularidades a ele atribuídas, tampouco elidir o débito a eles imputados. Ademais, inexistem nos autos elementos que demonstrem a boa-fé dos responsáveis ou a ocorrência de outros excludentes de ilicitude, punibilidade ou culpabilidade. Desse modo, suas contas devem, desde logo, ser julgadas irregulares, nos termos do art. 202, § 6º, do Regimento Interno do TCU, procedendo-se às suas condenações em débito, aplicando-lhes, ainda, a multa prevista no art. 57 da Lei 8.443/1992, uma vez que não ocorreu a prescrição da pretensão punitiva, conforme análise realizada no item 17.
PROPOSTA DE ENCAMINHAMENTO
Diante do exposto, submetem-se os autos à consideração superior, propondo-se a adoção das seguintes medidas:
a)	considerar revéis os responsáveis Júlio Cesar de Souza (CPF XXX.428.061-XX) , Prefeito de Paranhos/MS na gestão 2013-2016, Apoio Construtora Ltda. ME (CNPJ 17.213.324/0001-00) e Evandro Adão Ferreira Terres (CPF XXX.406.691-XX) , sócio administrador da empresa Apoio Construtora Ltda. ME, com fundamento no § 3º, art. 12, Lei 8.443, de 16 de julho de 1992;
b)	rejeitar as alegações de defesa apresentadas pelo Sr. Antônio Elson Santana dos Santos (CPF XXX.150.111-XX) , fiscal de obras do Município de Paranhos/MS;
c)	com fundamento nos arts. 1º, inciso I, 16, inciso III, alíneas "c" e "d", da Lei 8.443/1992 c/c os arts. 19 e 23, inciso III, da mesma Lei, e com arts. 1º, inciso I; 209, incisos III e IV; 210 e 214, inciso III, do Regimento Interno, julgar irregulares as contas de Júlio Cesar de Souza (CPF XXX.428.061-XX) , Prefeito de Paranhos/MS na gestão 2013-2016, Antônio Elson Santana dos Santos (CPF XXX.150.111-XX) , fiscal de obras do Município de Paranhos/MS, Apoio Construtora Ltda. ME (CNPJ 17.213.324/0001-00) e Evandro Adão Ferreira Terres (CPF XXX.406.691-XX) , sócio administrador da empresa Apoio Construtora Ltda. ME, e condená-los, solidariamente, ao pagamento das quantias a seguir especificadas, com a fixação do prazo de quinze dias, a contar da notificação, para comprovarem, perante o Tribunal (art. 214, inciso III, alínea "a", do Regimento Interno) , o recolhimento da dívida aos cofres da Fundação Nacional de Saúde, atualizada monetariamente e acrescida dos juros de mora, calculados a partir das datas discriminadas, até a data do recolhimento, na forma prevista na legislação em vigor.
	VALOR ORIGINAL (R$) 
	DATA DA OCORRÊNCIA

	99.041,71
	17/3/2016

	74.967,65
	10/5/2016

	70.548,36
	1/6/2016

	190.319,01
	6/9/2016

d) 	aplicar individualmente a Júlio Cesar de Souza (CPF XXX.428.061-XX) , Antônio Elson Santana dos Santos (CPF XXX.150.111-XX) , Apoio Construtora Ltda. ME (CNPJ 17.213.324/0001-00) e Evandro Adão Ferreira Terres (CPF XXX.406.691-XX) , a multa prevista no art. 57 da Lei 8.443/92 c/c o art. 267 do RI/TCU, fixando-lhes o prazo de quinze dias, a contar da notificação, para que comprovem, perante o Tribunal (art. 214, III, a, do Regimento Interno do TCU) , o recolhimento da dívida aos cofres do Tesouro Nacional, atualizada monetariamente desde a data do acórdão que vier a ser proferido por este Tribunal até a do efetivo recolhimento, se pagas após o vencimento, na forma da legislação em vigor;
e)	autorizar, desde logo, nos termos do art. 28, inciso II, da Lei 8.443/1992, a cobrança judicial dos responsáveis, caso não atendidas as notificações;
f)	autorizar desde logo, se requerido pelos responsáveis, o pagamento da dívida em até 36 parcelas mensais e consecutivas, nos termos do art. 26 da Lei 8.443/1992 c/c o art. 217 do Regimento Interno, fixando-lhes o prazo de quinze dias, a contar do recebimento da notificação, para comprovarem perante o Tribunal o recolhimento da primeira parcela, e de trinta dias, a contar da parcela anterior, para comprovar o recolhimento das demais parcelas, devendo incidir sobre cada valor mensal, atualizado monetariamente, os juros de mora devidos, na forma prevista na legislação em vigor, alertando-os que a falta de comprovação do recolhimento de qualquer parcela importará no vencimento antecipado do saldo devedor, nos termos do § 2º do art. 217 do Regimento Interno deste Tribunal;
g)	enviar cópia do Acórdão que vier a ser proferido à Fundação Nacional de Saúde, ao Município de Paranhos/MS e aos responsáveis, para ciência, informando-os que a deliberação, acompanhada do Relatório e Voto que a fundamentarem, estará disponível para consulta no endereço www.tcu.gov.br/acordaos, além de esclarecer que, caso requerido, o TCU poderá fornecer sem custos as correspondentes cópias, de forma impressa; e
h)	encaminhar cópia da deliberação, bem como do relatório e do voto que a fundamentarem, ao Procurador-Chefe da Procuradoria da República no Estado do Mato Grosso do Sul, nos termos do § 3º do art. 16 da Lei 8.443/1992 c/c o § 7º do art. 209 do Regimento Interno do TCU, para adoção das medidas que entender cabíveis.

não há

Procurador Marinus Eduardo De Vries Marsico.

TOMADA DE CONTAS ESPECIAL. CONVERSÃO DE RELATÓRIO DE AUDITORIA. ACÓRDÃO 2.743/2018-PLENÁRIO. RECURSOS TRANSFERIDOS PARA ATENDER MUNICÍPIOS EM SITUAÇÃO DE RISCO - POLO DE PONTA PORÃ/MS. MEDIÇÃO E PAGAMENTO DE SERVIÇOS NÃO EXECUTADOS. CITAÇÃO. REVELIA DE TRÊS RESPONSÁVEIS. REJEIÇÃO DAS ALEGAÇÕES DE DEFESA DE UM RESPONSÁVEL. CONTAS IRREGULARES. DÉBITO. MULTA. CIÊNCIA

TOMADA DE CONTAS ESPECIAL (TCE)

Secretaria de Controle Externo de Tomada de Contas Especial (SecexTCE).

Trata-se de tomada de contas especial decorrente de conversão de relatório de auditoria de conformidade em obras financiadas por recursos federais transferidos a municípios do Estado de Mato Grosso do Sul em situação de risco (Polo de Ponta Porã) , conforme determinado pelo Acórdão 2743/2018-TCU-Plenário.
	Esta TCE cuida das irregularidades verificadas na execução do Convênio 145/2013, celebrado pela Fundação Nacional de Saúde (Funasa) , que teve por objeto a execução de obras de implantação de melhorias sanitárias domiciliares em aldeias indígenas, assentamentos e no perímetro urbano do Município de Paranhos/MS.
	De acordo com a auditoria, para execução de 62 unidades de melhorias sanitárias, o Município firmou o contrato 85/2015 com a empresa de fachada Apoio Construtora Ltda. ME., no valor de R$ 516.133,53. 
	Adicionalmente, a Fundação Nacional de Saúde (Funasa) , em vistoria realizada em 15/12/2017, concluiu pela execução de apenas 26,16% do objeto conveniado, enquanto ocorreram pagamentos no valor de R$ 457.924,55 (88,72% do objeto) , com fundamento em quatro boletins de medição elaborados entre março e setembro de 2016.
	O Tribunal concluiu por prejuízo ao Erário correspondente à totalidade dos pagamentos realizados à Apoio Construtora Ltda., tendo em vista o investimento realizado não ter propiciado benefícios à comunidade e a ausência de nexo de causalidade ocasionada pela contratação de empresa fictícia.
	Foram realizadas as citações de Antônio Elson Santana dos Santos, Júlio César de Souza, Apoio Construtora Ltda. ME e Evandro Adão Ferreira Terres, conforme determinado pelo item 9.5. do Acórdão 2743/2018-TCU-Plenário, sendo que apenas o primeiro responsável compareceu aos autos.
	A unidade técnica, acompanhada pelo Ministério Público junto ao TCU, concluiu por rejeitar as alegações de defesa de Antônio Elson Santana dos Santos e julgar irregulares as contas de todos os responsáveis, imputando-lhes débito solidário e multa.
	Acolho os pareceres constantes dos autos como razões de decidir, sem prejuízo das observações a seguir.
	Como ex-prefeito de Paranhos/MS, Júlio César de Souza, contratou "empresa de fachada" (Apoio Construtora Ltda. ME) para a realização das obras. 
	O Tribunal verificou inexistência física da contratada no endereço constante do contrato social, utilização de "laranja" na sua administração, quadro insuficiente de empregados registrados no período de execução do ajuste, ausência de empregados vinculados à matrícula da obra no Instituto Nacional do Seguro Social (INSS) e apresentação de Guias de Recolhimento do FGTS e Informações à Previdência Social vinculadas à obra inidôneas, uma vez se referirem a período anterior ao de contratação das obras.
	Esse responsável ainda autorizou a realização de pagamentos à empresa Apoio Construtora Ltda. ME, no período entre março e setembro de 2016, com base em boletins de medição fraudulentos (1ª a 4ª medição) , que retrataram a realização de serviços não executados.
	Apoio Construtora Ltda. ME e seu administrador, Evandro Adão Ferreira Terres, foram chamados aos autos por receberem pagamentos por serviços não executados ou executados por terceiros, uma vez se tratar de empresa de fachada. 
	A decisão do Tribunal desconsiderou a personalidade jurídica da empresa, tendo em vista ocorrência de desvio de finalidade para fins ilícitos, consubstanciados em fraude na execução da Tomada de Preços 6/2015 e do Contrato 85/2015. 
	Tendo em vista a revelia dos responsáveis cujas condutas foram até então descritas e a ausência de elementos, nos autos, capazes de elidir as irregularidades verificadas ou afastar suas responsabilidades, Júlio César de Souza, Apoio Construtora Ltda. ME e Evandro Adão Ferreira Terres devem ter, desde já, suas contas julgadas irregulares. 
	As alegações de defesa de Antônio Elson Santana dos Santos não merecem ser acolhidas. Como fiscal do Contrato 85/2015, elaborou quatro boletins de medição fraudulentos, informando a realização de serviços não executados, conforme comprovou vistoria realizada pela Funasa em 15/12/2017. 
	São infundados seus argumentos sobre desconhecimento da situação irregular da empresa ou de irregularidades no processo licitatório e de contratação, pois tais informações não eram necessárias para desenvolvimento de suas atribuições. 
	O fato é que o responsável atestou serviços não executados, emitindo boletins de medição com informações falsas. 
	Não procede a afirmação de que a Funasa teria atestado os boletins de medição, pois não é de competência da Fundação a verificação de tais documentos. A vistoria empreendida verificou a execução física do objeto de 26,16% em 15/12/2017, enquanto o responsável atestou execução de 88,72%. 
	Importante ressaltar que Antônio Elson elaborou boletim de medição apontando 23,65% de execução do objeto logo no dia seguinte ao do crédito da primeira parcela dos recursos conveniados na conta específica do ajuste (2/3/2016) . Em relação à quarta medição, ele próprio admitiu à Funasa, durante a vistoria, que não foram realizados serviços que justificassem seu pagamento. Ou seja, era sua prática habitual o ateste de serviços antes de sua execução ou que nunca seriam executados.
	Não podem ser acolhidos, por fim, os argumentos sobre ausência de dolo e má-fé, tendo em vista a emissão de boletins com informações falsas. Ademais, cumpre esclarecer que a responsabilidade dos jurisdicionados perante o Tribunal é de natureza subjetiva, caracterizada mediante a presença de simples culpa stricto sensu, sendo desnecessária a caracterização de conduta dolosa do gestor para que este seja responsabilizado.
	Por todo o exposto, também julgo irregulares as contas do fiscal das obras.
	Imputo aos quatro responsáveis nesta TCE débito solidário correspondente à totalidade dos pagamentos efetuados no âmbito do Contrato 85/2015, cujo valor atualizado em 03/02/2022 é de R$ 569.170,19. Aplico-lhes, ainda, multas individuais conforme previsto no artigo 57 da Lei 8.443/1992.
	Feitas essas considerações, Voto para que o Tribunal adote a minuta de acórdão que submeto ao Colegiado.
TCU, Sala das Sessões, em 23 de fevereiro de 2022.
WALTON ALENCAR RODRIGUES 
Relator